臺灣新竹地方法院民事判決
110年度原簡上字第2號
上  訴  人  陳玉章  
            陳玉美  
被上訴人    新竹縣五峰鄉公所

法定代理人  葛忠義  
訴訟代理人  馬潤明律師
上列當事人間請求排除侵害等事件，上訴人對於民國110年9月17
日本院竹東簡易庭110年度竹東簡字第78號第一審簡易判決提起
上訴，本院於111年8月10日言詞辯論終結，判決如下：
    主  文
上訴駁回。
第二審訴訟費用由上訴人負擔。
    事實及理由
一、上訴人起訴主張：上訴人於民國（下同）108年5月2日以繼
    承為登記原因取得坐落新竹縣○○鄉○○段00地號土地（下稱系
    爭土地）之地上權，然被上訴人未經上訴人及及上訴人之被
    繼承人陳玉德同意，亦無合法權源，在系爭土地上蓋有活動
    中心，無權占用如原審判決竹柬地政事務所110年4月16日土
    地複丈成果圖（下稱原審附圖）所示編號A (面積651.33平
    方公尺）範圍之土地長達28年之久，損害上訴人權利。上訴
    人自得本於地上權人之地位，請求被上訴人拆除前揭地上物
    ，並返還所占土地予上訴人；另被上訴人無權占用系爭土地
    ，受有相當於租金之不法利益，致上訴人受有損害，上訴人
    併民法第179條規定，請求被上訴人各給付上訴人起訴前5年
    相當於租金之不當得利新臺幣（下同）5,420元，及自110年
    1月起至被上訴人返還土地日止，按月給付上訴人二人各271
    元相當於租金之損害等語。
二、被上訴人則以：系爭土地為原住民保留地，當初上訴人之被
    繼承人陳玉德有口頭同意被上訴人使用系爭土地。況系爭土
    地於82年6月10日設定地上權，地上權存續期間為82年6月10
    日至87年6月9日，且到期後並未延展，故該地上權業已屆滿
    消滅。上訴人無從因繼承而取得系爭地上權，是其基於地上
    權消滅後所辦理之繼承登記應不合法等語，資為抗辯。
三、原審判決駁回上訴人之訴。上訴人不服而提起上訴，補充陳
    述略以：之前伊父親及後母在時，是鄉公所的李協志科長跟
    伊父親說的，當時渠等都在外工作，伊後母說科長只是口頭
    講而已，說蓋活動中心每個月會給伊父親多少錢，但後來都
    沒給等語。並上訴聲明：㈠原判決廢棄。㈡上廢棄部分，被上
    訴人應將系爭土地如原審附圖所示編號A (面積651.33平方
    公尺）之地上物拆除，將占用之土地騰空返還上訴人二人。
    ㈢被上訴人應各給付上訴人5,420元，及自110年1月起至前項
    土地返還上訴人二人日止，按月給付上訴人各271元。被上
    訴人則請求駁回上訴。
四、查系爭土地係原住民保留地，所有權人為中華民國，管理者
    為行政院原住民族委員會，系爭土地原於82年6月10日設定
    地上權登記予上訴人之父陳禮道，並載明地上權之存續期間
    為5年，嗣陳禮道於同年11月19日以贈與為原因將前開地上
    權登記予其次子陳玉德；陳玉德後於88年3月11日死亡，由
    上訴人陳玉章、陳玉美（陳玉德之弟、妹）於108年5月2日
    繼承登記權利範圍各2分之1之地上權，存續期間為5年。而
    被上訴人於系爭土地建有如原審判決附圖所示編號A部分、
    面積651.33平方公尺之地上物，現作為活動中心使用等情，
    業據上訴人提出土地登記簿謄本、現場照片為證（見原審卷
    第47、49、102、103頁），並有新竹縣竹東地政事務所110
    年7月6日東地所登字弟0000000000號函及檢附之系爭土地他
    項權利登記及繼承登記相關資料暨系爭土地登記公務用謄本
    、地籍異動索引等附卷可稽（見原審第121至146頁）；復經
    原審履勘現場，並囑託竹東地政事務所派員會同勘測屬實，
    製有勘驗筆錄、土地複丈成果圖在卷可稽（見原審第81至85
    頁、第147、149頁），復為兩造所不爭，自堪信此部分之事
    實為真。惟上訴人主張其為系爭土地之合法地上權人，被上
    訴人無權占用系爭土地一節，則為被上訴人所否認，並以前
    揭情詞置辯。經查：
（一）按法律關係定有存續期間者，於期間屆滿時消滅，期滿後
      ，除法律有更新規定，得發生不定期限外，並不當然發生
      更新之效果。地上權並無如民法第451條之規定，其期限
      屆滿後自不生當然變更為不定期限之效果，因而應解為定
      有存續期間之地上權於期限屆滿時，地上權當然消滅。
      。本件陳禮道於82年6月10日因設定登記而取得系爭土地
      之地上權，並定有權利存續期間5年即至87年6月9日止。
      嗣陳禮道雖於同年11月19日以贈與為原因將前開地上權登
      記予次子陳玉德，惟地上權存續期間不因此延長，仍應於
      87年6月9日屆滿。此項定有存續期間之地上權，法律並無
      期滿更新之規定，亦無任何證據足以證明陳玉德與系爭土
      地之所有權人或管理人約定延長地上權之期限，則依上開
      說明，系爭地上權於87年6月9日期限屆滿時，當然消滅。
      職是，陳玉德於88年3月11日死亡時，其就系爭土地既已
      無地上權，則上訴人就系爭土地當無地上權可繼承，至為
      明確。
（二）次按不動產物權經登記者，推定登記權利人適法有此權利
      。民法第759條之1第1項定有明文。此項登記之推定力， 
      觀其立法意旨，乃為登記名義人除不得援以對抗其直接前
      手之真正權利人外，得對其他任何人主張之。該直接前手
      之真正權利人以外之人，固須依法定程序塗銷登記名義人
      之登記，始得推翻其登記之推定力。惟用益物權人僅得依
      該物權登記內容行使其權利，如用益物權定有存續期限，
      並因期限屆滿而消滅，縱該物權登記尚未經塗銷，登記之
      用益物權人仍無從行使業經消滅之權利。上訴人雖於108
      年5月2日以繼承為原因，登記為系爭土地地上權之權利人
      ，惟該地上權登記之存續期間至87年6月9日業已屆滿，已
      如前述。上訴人並未主張及提出任何證據足以證明其或陳
      玉德與系爭土地之所有權人或管理人約定延長地上權之期
      限，自應認該地上權因登記存續期限屆滿而消滅。縱陳玉
      德或上訴人之地上權登記尚未經塗銷，仍無任何有效期限
      登記之地上權可得行使。上訴人主張陳玉德之系爭地上權
      既經登記，且未經塗銷，上訴人得繼承該地上權而為系爭
      土地之地上權人，他人不能否定上訴人為系爭土地地上權
      人登記所生之效力云云，已非可採。況原住民保留地之所
      有權人為中華民國，中央主管機關為原住民委員會，縣（
      市）主管機關、執行機關分別為原住民保留地所在之各縣
      （市）政府、鄉（鎮、市、區）公所，為原住民保留地開
      發管理辦法第2條、第5條所明定。則被告鄉公所既為系爭
      土地之執行機關，即非不得本於國家執行機關之地位，主
      張上訴人非地上權人而對抗之。
（三）從而，上訴人本於其為系爭土地之地上權人，依民法第76
      7條第2項準用同條第1項規定，請求被上訴人拆除系爭地
      上物，並返還所占用之土地，及相當於租金之不當得利，
      均無理由，應予駁回。
五、綜上所述，陳玉德之系爭地上權業因期限屆滿而消滅，上訴
    人於88年3月11日繼承開始時，就系爭土地已無地上權可繼
    承，亦無任何登記有效之地上權可得行使。是上訴人依民法
    第767條第2項準用同條第1項地上權人物上請求權之法律關
    係，訴請被上訴人將系爭土地如原審附圖所示編號A (面積6
    51.33平方公尺）之地上物拆除並騰空返還占用土地，及各
    給付上訴人5,420元，及自110年1月起至返還土地日止，按
    月給付上訴人各271元，即均無理由，不應准許。原審法院
    為上訴人敗訴之判決，核無不合，上訴意旨指摘原判決不當
    ，求予廢棄改判，為無理由，應予駁回。
六、本件為判決基礎之事證已明，兩造其餘主張、陳述及所提證
    據，經本院審酌後，認均與上開結論無礙，不再一一論述，
    併予敘明。
七、據上論結，本件上訴為無理由，依民事訴訟法第436條之1、
    第449條第1項、第463條、第78條，判決如主文。
中　　華　　民　　國　　111 　年　　8 　　月　　30　　日
                    民事第一庭審判長法　官　楊明箴
                                    法　官　張百見
                                    法  官  李宇璿
以上正本係照原本作成
本件不得上訴。
中　　華　　民　　國　　111 　年　　8 　　月　　31　　日
                                    書記官　劉亭筠